【裁判字號】    97,簡上,183
【裁判日期】    971031
【裁判案由】    偽造文書
【裁判全文】
臺灣臺北地方法院刑事判決             97年度簡上字第183號
上  訴  人
即  被  告  甲○○
上列被告因偽造文書案件，不服本院中華民國97年3月21日97年
度簡字第228號第一審簡易判決（原起訴案號: 96年度偵字第686
9號、96年度偵緝字第829號），提起上訴，本院管轄第二審之合
議庭審理，並判決如下：
    主  文
上訴駁回。
    事  實
一、甲○○與乙○○（另經判處有期徒刑1年8月確定）共同基於
    行使偽造私文書及意圖為自己不法所有之犯意聯絡，由乙○○先於民國93年4月間，在其臺北市○○區○○街164號住處
    ，於制式空白之臺北市計程車客運駕駛人自備車輛參與經營
    契約書之首頁及末頁立契約書人甲方欄偽簽華成交通有限公
    司（下稱華成公司）及丙○○之簽名各1枚（偽造之署押詳
    如附表所示）。並接續持其於不詳時、地委由不知情之成年
    刻印人員偽刻之華成公司及丙○○之印章，於首頁立契約書
    人欄、契約書第五條及末頁甲方欄下等處分別偽造華成公司
    、丙○○之印文各1枚（偽造之印章及印文詳如附表所示）
    後，再由甲○○於上開契約書首頁及末頁之立契約書人欄乙
    方簽名，完成偽造之經營契約書，由甲○○持以借款。甲○○旋於94年2月21日，前往臺北市○○區○○路200之1號合
    平當鋪，持該份偽造之經營契約書向唐輝霖所經營之合平當
    鋪質借款項，以為行使，足以生損害於華成公司及丙○○，
    並致唐輝霖即合平當鋪負責人誤以為該經營契約書上所載車
    牌號碼118-CL車輛係甲○○所有登記於華成公司名下之靠行
    車，而陷於錯誤，同意質借並當場交付現金新臺幣（下同）
    2萬元與甲○○。甲○○得款後與乙○○朋分花用。嗣因甲○○未依約還款，且避不見面，唐輝霖向華成公司查證後始
    知受騙。
二、案經唐輝霖即合平當鋪訴由臺灣臺北地方法院檢察署檢察官
    偵查起訴，經本院合議庭裁定由受命法官獨任逕以簡易判決
    處刑。
    理  由
壹、證據能力事項:
    按被告以外之人於偵查中向檢察官所為之陳述，除顯有不可
    信之情況者外，得為證據，刑事訴訟法第159條之1第2項定
    有明文。本件證人乙○○經本院依法傳訊、拘提均未到庭，
    致未於本院審理時到庭作證。惟其於偵查中業經具結作證，
    且其所為之證詞，客觀上亦無顯有不可信之情況，揆諸前開
    規定，其於偵查中經具結之證詞，自得為證據。又告訴人所
    提出之合平當鋪收當物品登記簿、當字第000243存根、讓渡
    書、委託切結、押當車輛借用切結書、前開經營契約書、僅
    據、甲○○之身分證影本、行車執照影本、甲○○及葉邦亮
    之駕駛執照影本、借條，被告於本院調查證據時，亦均不爭
    執，依法有證據能力，均合先敘明。
貳、實體事項:
一、訊據被告甲○○坦承於上開臺北市計程車客運駕駛人自備車
    輛參與經營契約書之首頁及末頁之立契約書人欄乙方簽名，
    以及於94年2月21日持該經營契約書向合平當鋪質借得現金2
    萬元等情不諱，惟矢口否認有何行使偽造私文書及詐欺取財
    之犯行，並辯稱: 是乙○○害我的，證件都是乙○○偽造的
    ，乙○○騙我說車子是他的，請我幫忙借錢，借到的錢我也
    沒有分到云云。惟查:
  (一)被告於94年2月21日持前開臺北市計程車客運駕駛人自備車
    輛參與經營契約書向唐輝霖所經營之合平當鋪質借2萬元一
    節，為被告所不爭執，並有告訴人所提出被告並不爭執之臺
    北市合平當鋪收當物品登記簿、當字第000243存根、讓渡書
    、委託切結、押當車輛借用切結書、前開經營契約書、僅據
    、甲○○之身分證影本、行車執照影本、甲○○及葉邦亮之
    駕駛執照影本、借條（參偵字第4161號卷第5-13頁）等稽。
  (二)被告於前開時、地向合平當鋪質借時，所持以華成公司名義
    簽署之臺北市計程車客運駕駛人自備車輛參與經營契約書首
    頁及末頁之立契約書人甲方之簽名及蓋章部分，均非華成公
    司及丙○○所簽、蓋，該契約書之格式亦與華成公司之制式
    臺北市計程車客運業駕駛人自備車輛參與經營契約書不同等
    情，亦據證人即華成公司負責人王素慧於偵查中結證在案（
    參偵字第4161號卷第56-57頁），並有證人王素慧於作證時
    所提出之華成公司所慣常使用之空白制式計程車租賃契約書
    、臺北市計程車客運業駕駛人自備車輛參與經營契約書附卷
    可考（參偵字第4161號卷第61-63頁）。又上開經營契約書
    係乙○○於93年4月間所偽造，其上華成公司暨丙○○之簽
    名及印文均係共犯乙○○所偽造，以及華成公司暨丙○○之
    印章係共犯乙○○所偽刻等情，亦據乙○○於偵查中以證人
    之身分結證在案（參偵緝字第164號卷第34-35、42-43頁）
    。
  (三)被告雖否認犯行，並以上詞置辯，惟其於本院第一審中當庭
    承認所有犯行（參本院96年度訴字第643號卷第37頁背面）
    。且其於偵查中亦供承: 「這部車不是我的」、「甲○○的
    名字是我自己簽的，華成公司不是我寫的，是乙○○寫的，
    是乙○○寫好再拿給我的，是我親眼看到他寫的」、章是乙○○蓋的，我有看到等語在案（參偵緝字第164號卷第19-20
    頁）。被告甲○○明知上開契約書上華成公司暨丙○○之簽
    名、蓋章，均非華成公司所簽、蓋，而係共犯乙○○所偽造
    ，其本身亦非該車輛之所有人，其竟仍以該車所有人之身分
    ，在該經營契約書之乙方欄簽名，其後復持該份偽造之契約
    書向合平當鋪借款2萬元，並與乙○○朋分所得，復據證人
    乙○○於偵查中結證稱: 借了2萬元，錢我和甲○○一人一
    半等語甚詳（參偵緝字第164號卷第35頁）。是被告不僅負
    責分工偽造前開經營契約書，並進行出面向合平當鋪詐貸借
    款在前，且於順利取得款項時，與乙○○朋分金錢在後，足
    認其與與乙○○有共同之犯意聯絡及行為之分擔無疑。其上
    開所辯各節，均為卸責之詞，不足採信。
  (四)綜合上開各項事證，本件被告行使偽造私文書及詐欺取財之
    犯行，事證明確，洵堪認定。
二、論罪科刑：
  (一)被告行為後，刑法部分條文業於94年1月7日修正，同年2月2
    日公布，並於95年7月1日施行，修正後即現行刑法第2條第1
    項規定：「行為後法律有變更者，適用行為時之法律，但行
    為後之法律有利於行為人者，適用最有利於行為人之法律。
    」，上開規定乃與刑法第一條罪刑法定主義契合，而貫徹法
    律禁止溯及既往原則，係規範行為後法律變更所生新舊法律
    比較適用之準據法，是刑法第2條本身雖經修正，但刑法第2
    條既屬適用法律之準據法，本身尚無比較新舊法之問題，應
    一律適用裁判時即修正後刑法第2條規定以決定適用之刑罰
    法律，合先敘明。而有關新舊法之比較，應就罪刑有關之共
    犯、連續犯、牽連犯加重等暨其他法定加減原因（如身分加
    減）與加減例等一切情形，綜其全部罪刑之結果而為比較（
    最高法院95年第8次刑事庭會議決議參照），並予整體之適
    用，不能割裂而分別適用有利之條文。然此所謂不能割裂適
    用，係指與罪刑有關之本刑而言，並不包括易刑處分在內，
    易刑處分係刑罰執行問題，既與罪刑無關，自應分別就新舊
    法所規定之有利不利為比較，而適用最有利於行為人之規定
    以定其易刑之折算標準（最高法院97年度臺上字第463號判
    決參照）。經查：
  (1)刑法第33條經修正。修正前刑法第33條第5款規定：「罰金
    ：（銀元）1元以上」，而銀元與新臺幣間之折算，依現行
    法規所定貨幣單位折算新臺幣條例規定，以銀元1元折算新
    臺幣3元；修正後第33條第5款則規定：「罰金：新臺幣1千
    元以上，以百元計算之」，經比較新舊法之規定，修正後刑
    法第33條第5款所定罰金之最低數額，較之修正前提高，自
    以修正前刑法第33條第5款規定有利於被告。
  (2)刑法第28條亦經修正。修正前刑法第28條規定：「2人以上
    共同實施犯罪之行為者，皆為正犯」，修正後刑法第28條則
    規定：「2人以上共同實行犯罪之行為者，皆為正犯。」其
    中「實施」一語，涵蓋陰謀、預備、著手及實行之概念在內
    ，其範圍較廣；而「實行」則著重於直接從事構成犯罪事實
    之行為，其範圍較狹，是修正後刑法共同正犯之範圍已有限
    縮。共同正犯之範圍既因此而有變動，自屬犯罪後法律有變
    更，而非僅屬純文字修正（最高法院97年度臺上字第809 號
    判決參照），本案被告之犯罪行為，依新舊法，均成立共同
    正犯，適用新法並無較有利於被告。
  (3)綜上法律修正前後之整體比較，揆諸前揭最高法院決議及修
    正後刑法第2條第1項之「從舊從輕」原則，適用修正後之刑
    罰法律，對被告並未較有利，自應適用修正前刑法之相關規
    定。至於刑法第55條亦經修正，修正後刑法第55五條規定：
    「一行為而觸犯數罪名者，從一重處斷，但不得科以較輕罪
    名所定最輕本刑以下之刑。」，此但書科刑之限制，為想像
    競合犯法理之明文化，非屬法律之變更，自無新舊法比較之
    問題（最高法院97年度臺上字第906號判決參照），附此敘
    明。
  (4)關於易科罰金之折算標準，依被告行為時刑法第41條第1項
    、罰金罰鍰提高標準條例第2條規定，係以銀元1百元、2百
    元或3百元，即新臺幣3百元、6百元或9百元折算1日；依修
    正後刑法第41條第1項，則係以新臺幣1千元、2千元或3千元
    折算1日，經比較新舊法，以被告行為時之法律對被告較為
    有利。
二、核被告所為，係犯刑法第216條、第210條行使偽造私文書罪
    ，及刑法第339條第1項詐欺取財罪。被告與乙○○偽造華成
    公司及丙○○之印章後，進而偽造印文用以偽造臺北市計程
    車客運駕駛人自備車輛參與經營契約書之私文書，其偽造印
    章、偽造印文均係偽造私文書之部分行為，偽造私文書之低
    度行為復為行使偽造私文書之高度行為所吸收，均不另論罪
    。被告與乙○○就上開犯行，具有犯意聯絡及行為分擔，為
    共同正犯。被告及乙○○利用不知情之成年刻印人員偽刻華
    成公司及丙○○之印章，係間接正犯。被告以一行為，同時
    行使偽造私文書及詐欺取財，係屬想像競合犯，應從重之行
    使偽造私文書處斷。原審以被告前開犯行，事證明確，依刑
    事訴訟法第449條第2項（誤載為第1項）、第3項、第450條
    第1項、第454條第2項，刑法第2條第1項前段、第216條、第
    210 條、第339條第1項、第55條、第219條、修正前刑法第
    28條、第41條第1項前段、刑法施行法第1條之1第1項、第2
    項前段，中華民國九十六年罪犯減刑條例第2條第1項第3款
    、第7條、第9條、修正前罰金罰鍰提高標準條例第2條、現
    行法規所定貨幣單位折算新臺幣條例第2條，量處被告有期
    徒刑3月，減為有期徒刑1月又15日，併諭知易科罰金之折算
    標準，及沒收如附表所示偽造之印章、印文及署押，其認事
    用法及量刑均屬妥適。被告仍執陳詞上訴，為無理由，自應
    將其上訴駁回。
據上論斷，應依刑事訴訟法第455條之1第1項、第3項、第368條
，判決如主文。
本案經檢察官楊智綸到庭執行職務。
中    華    民    國    97    年    10    月    31    日
                  刑事第四庭  審判長法  官  郭惠玲
                                    法  官  李明益
                                    法  官  李桂英
上正本證明與原本無異。
不得上訴。
                                    書記官  嚴君珮
中    華    民    國    97    年    10    月    31    日
附錄本案論罪科刑法條全文：
中華民國刑法第210條
（偽造變造私文書罪）
偽造、變造私文書，足以生損害於公眾或他人者，處5年以下有
期徒刑。
中華民國刑法第216條
（行使偽造變造或登載不實之文書罪）
行使第210條至第215條之文書者，依偽造、變造文書或登載不實
事項或使登載不實事項之規定處斷。
中華民國刑法第339條
（普通詐欺罪）
意圖為自己或第三人不法之所有，以詐術使人將本人或第三人之
物交付者，處5年以下有期徒刑、拘役或科或併科1千元以下罰金
。
以前項方法得財產上不法之利益或使第三人得之者，亦同。
前二項之未遂犯罰之。


司法院資訊處製作；財團法人民間司法改革基金會備份。
